【裁判字號】    99,婚,520
【裁判日期】    990812
【裁判案由】    確認婚姻關係存在
【裁判全文】
臺灣板橋地方法院民事判決               99年度婚字第520號
原      告  丙○○
訴訟代理人  李樂濟律師
被      告  乙○○
上列當事人間請求確認婚姻關係存在事件，本院於民國99年7 月
27日言詞辯論終結，判決如下：
    主  文
原告之訴駁回。
訴訟費用由原告負擔。
    事實及理由
一、原告主張: (一)兩造於民國91年5 月2 日結婚，育有2 名子女
    ，嗣於98年間被告取得我身份證後急欲外出工作賺錢以供被
    告居住於越南家人生活所需而不顧2 名子女，致兩造迭有爭
    吵。因被告一直要求離婚，原告為安撫被告遂予同意辦理離
    婚，但兩造仍共同生活。(二)惟兩造於98年9 月16日簽訂之離
    婚協議書，係被告在臺北縣中和市○○路125 巷8 弄2 之6
    號4 樓住處自行簽署證人簽名及蓋章，以完成離婚協議書上
    證人之記載後交予原告簽名，兩造再持上開離婚協議書向戶
    政機關為離婚之登記，是於上開離婚協議書上所列之2 名證
    人丁○○、甲○○均未在場見聞兩造離婚之事實，難謂已符
    民法第1050條之離婚法定要件，兩造兩願離婚顯有無效原因
    。(三)證人丁○○、甲○○嗣雖到庭作證配合被告說詞，但依
    該2 人對當日現場位置、有無喝飲料、於離婚見證前後之對
    話、服裝等細節均以不記得或沒注意等言語帶過；該2 證人
    既授權被告在系爭離婚協議書上簽名及書寫住址等資料，被
    告卻刻意將2 人資料用不同顏色、筆跡分以直橫式樣書寫，
    以製造不同人簽名之假象；證人丁○○到庭證稱其印章於用
    印後就取回，實際上該證人在系爭離婚協議書用印之印章現
    仍在被告家中等情，顯見該2 證人到庭所為之證述均非事實
    。(四)綜上，爰依民事訴訟法第247 條規定提起本件確認之訴
    等語。其聲明為: 請求確認兩造間婚姻關係存在。
二、被告則以: 渠等於談妥離婚條件後，因尚缺證人，故由伊電
    請伊2 位朋友丁○○、甲○○為渠等離婚當證人，並約在丁
    ○○的店裡作證。當天伊與原告一起去店裡，請丁○○、甲
    ○○在渠等離婚協議書上簽名蓋章，因他們2 人不太懂中文
    ，所以他們授權給伊代簽名，其上用印則是他們自己蓋上。
    當時渠等還有包給他們2 人各新臺幣200 元之紅包，紅包是
    由伊交給他們，不過甲○○沒有收。之前於98年8 月6 日渠
    等是寫有一份離婚協議書，伊曾單獨拿給該2 位朋友簽名，
    原告並不在場，但是因為離婚條件沒有講好，伊就把該份協
    議書撕毀，後來雙方談妥條件，渠等再一起去找上開2 證人
    見證。因此證人丁○○、甲○○於在系爭離婚協議書簽名蓋
    章時，確已親見或親聞雙方當事人有離婚真意等語置辯，並
    聲明：原告之訴駁回。
三、兩造於91年5 月2 日結婚，於98年9 月16日至戶政事務所辦
    理離婚登記，此據原告提出戶籍謄本為證，並為兩造所不爭
    執。惟原告主張兩造簽署離婚協議書時，在該離婚協議書上
    具名之2 證人未親見或親聞雙方當事人確有離婚真意，兩造
    之離婚不具備民法第1050條離婚要件，是兩造之婚姻關係仍
    屬存在乙節，則為被告堅詞否認，並以前詞置辯。是本件爭
    點即為離婚證人丁○○、甲○○是否有親見或親聞雙方當事
    人確有離婚真意？
四、本院判斷結果：
  (一)按兩願離婚，應以書面為之，有二人以上證人之簽名並應向
    戶政機關為離婚之登記，民法第1050條定有明文；又民法第
    1050條所謂二人以上證人之簽名，固不限於作成離婚證書時
    為之，亦不限於協議離婚時在場之人，始得為證人，然究難
    謂非親見或親聞雙方當事人確有離婚真意之人，亦得為證人
    。最高法院68年臺上字第3792號判例要旨亦可參照。
  (二)查：本件兩造98年9 月16日離婚協議書之證人為甲○○、丁
    ○○2 人，有離婚協議書附卷可證。而證人甲○○、丁○○
    於本院99年6 月24日審理時到庭並經隔離訊問，依證人甲○
    ○證稱: 「（問：你有在兩造的離婚協議書上簽名嗎？）章
    是我蓋的，但是名字是我授權被告在上面簽名」、「（問：
    當時是誰來找你在離婚協議書上面蓋章的？）是兩造一起找
    我到越南小吃店裡蓋章」、「（問：是在什麼時間在哪裡的
    越南小吃店，當時有什麼人在場？）越南小吃店約在永和四
    號公園的小吃店，我不太記得是禮拜幾，是幾月份我也忘了
    ，離現在大約是半年以上，我記得那天我是穿薄長袖過去。
    我到越南小吃店時，他們兩個人已經先到了，第二個證人丁
    ○○是該小吃店的老闆，丁○○在那邊忙著招呼客人，到場
    時，被告有跟我說感謝我來當他們的證人，同時他們兩造還
    說，為了謝謝我當他們離婚的證人，他有包了一個內有200
    元的紅包給我，我沒有拿，把印章留給他們之後，我就離開
    了」、「（問：你到場之後有聽到原告有說什麼嗎？）到場
    之後，原告有說你到了，被告就說請我們當證人，之前我有
    聽到被告說過他們要離婚。我沒有聽過原告說過。當天我雖
    然沒有聽到原告跟我說要離婚，但是原告確實有在場。我在
    離婚協議書上蓋完章後，原告還有說謝謝我幫他當這個證人
    ，是被告把紅包拿給我的」等語；及證人丁○○證稱: 「（
    問：你有在上開離婚協議書上簽名蓋章作證嗎？）名字是被
    告幫我簽的，我有授權他，章是我自己蓋上去的」、「（問
    ：當時的狀況是如何？）我跟被告是好朋友，我也認識原告
    ，我記得當天是兩造一起到我的店內，我在永和安樂路附近
    開了一家越南小吃店。在當天在他們來店裡的前幾天，被告
    有打電話給我，有跟我說兩個夫妻要離婚，因為離婚協議要
    有兩個人簽名，所以請我當證人，他們才會來我店裡。被告
    把離婚證書拿出來，要我幫他簽，我跟他說要我當他們的離
    婚證人沒有關係，但是我不會簽名，我請被告幫我簽名，章
    是我問被告要蓋哪裡，我就幫他蓋章」、「（問：當時原告
    有說什麼話嗎？）是沒有說什麼話。不過當時被告有拿紅包
    200 元給我，原告也是在現場」等語，足徵離婚證人丁○○
    、甲○○當時確已由兩造共同提出之離婚協議書而親自見聞
    兩造離婚之真意無訛。至原告雖陳稱：證人丁○○、甲○○
    之證詞係與被告勾串，所言不實云云，惟依其所提之被告經
    授權後卻在系爭離婚協議書上將2 人資料用不同顏色、筆跡
    分以直橫式樣書寫，及證人丁○○在系爭離婚協議書用印之
    印章實際上仍在被告家中等事證，尚難推翻上開證人證詞之
    真實性，是以兩造兩願離婚之法定要件並無欠缺，原告主張
    兩願離婚無效，不足為取。
五、從而，原告以兩造協議離婚不具2 以上證人見聞雙方離婚事
    實之成立生效要件，訴請確認原告與被告間之婚姻關係存在
    ，為無理由，應予駁回。
六、訴訟費用負擔之依據：民事訴訟法第78條。
中    華    民    國    99    年    8     月    12    日
                  家事法庭法官    法官  古秋菊
以上正本係照原本作成。
如對本判決上訴，須於判決送達後20日之不變期間內，向本院提
出上訴狀。
中    華    民    國    99    年    8     月     12    日
                                書記官  林佩萱

司法院資訊處製作；財團法人民間司法改革基金會備份。
